【裁判字號】    89,易,1423
【裁判日期】    891222
【裁判案由】    背信
【裁判全文】
臺灣桃園地方法院刑事判決                        八十九年度易字第一四二三號
    公  訴  人  臺灣桃園地方法院檢察署檢察官
    被      告  甲○○○
    選任辯護人  簡良夙律師
                李盛賢律師
右列被告因背信案件，經檢察官提起公訴（八十八年度偵字第一八八四六號），本院
判決如左：
    主  文
甲○○○連續為他人處理事務，意圖為自己不法之利益，而為違背其任務之行為，致
生損害於本人之財產，處有期徒刑柒月。緩刑參年。
    事  實
一、甲○○○於民國八十年六月十日，因需地興建工廠，乃以總價新台幣（下同）七
    百六十萬元代價，向劉嘉瑜購買坐落於桃園縣平鎮鄉鎮八一五之三０地號農
    地，及其上門牌號碼桃園縣平鎮市平鎮鄉二百二十九之一號房屋（起訴書誤載上
    開買賣標的為桃園縣平鎮市鎮二百二十九之一號土地），雙方約定尾款於八
    十年八月十日前付清。上開房地嗣並於八十年七月五日、十月十七日分別移轉登
    記予甲○○○所指定，具有自耕農身份之第三人丙○○（由檢察官另行偵查）名
    下。旋因甲○○○資金不足，無力繳付尾款，又得知乙○○○亦欲覓地興建工廠
    ，遂於八十年七月十日邀得乙○○○出資三百萬元，共同購買上開房地改建廠房
    ，並得乙○○○同意，由甲○○○代為處理房地過戶事宜，甲○○○乃將上開房
    地仍信託於丙○○名下。嗣於建廠中之同年十月間，甲○○○復因財務困難，而
    向乙○○○告稱：伊財務困難，請乙○○○出錢墊款，幫助伊建廠生產，日後伊
    願以工廠生產之絨紙交付予乙○○○抵償等語，使乙○○○陸續為之代墊八百九
    十三萬二千七百六十三元工程款，而將其上房屋改建為廠房二座；一座供甲○○○使用，另一座則由乙○○○自行使用。
二、詎甲○○○明知上開農地係乙○○○與之共同出資購買，並經乙○○○同意將農
    地仍信託予丙○○，非其一人所有等事實，竟仍意圖為自己不法之利益，並基於
    概括犯意，連續於八十年八月二十二日、八十三年六月十四日，指示不知情之丙○○將前開農地向台灣中小企業銀行（下稱中小企銀）各設定八百四十萬元、一
    千五百四十萬元之本金最高限額抵押權，而違背委任之義務，致生損害於乙○○○。嗣因甲○○○就前開工廠墊款僅交付乙○○○價值三百三十九萬三千二百六
    十四元之貨物抵償，乙○○○催索無著，經查訪後始知上情。
三、案經乙○○○訴請台灣桃園地方法院檢察署檢察官偵查起訴。
    理  由
一、訊據被告甲○○○固不否認於右揭時地向案外人劉嘉瑜購買上揭房地，並信託登
    記於丙○○名下，旋因其購地、建廠資金不足，乃先向告訴人乙○○○取得三百
    萬元購買上揭農地後，嗣又由告訴人出資八百九十三萬餘元，在上址農地上改建
    廠房二座供其與告訴人使用，及其未經告訴人同意，與丙○○二次將上開農地持
    向中小企銀設定抵押貸款，惟向告訴人所取得之款項，尚未全部歸還等事實，然
    否認有何背信犯行，辯稱：三百萬元是伊向乙○○○借的，伊有寫借條，錢已經
    還了，土地是伊免費讓乙○○○用十年云云。經查：
（一）右揭事實，迭據告訴人乙○○○在偵審中指訴綦詳，核與證人郭哲彰所述情節
      相符，即被告除辯稱：三百萬元是借款云云外，就其餘事實亦不否認，此外並
      有匯款證明書、土地登記謄本、告訴人自書之工程費用明細各一份，中小企銀
      八十八年十月二十九日台企龍潭字第二六二號函暨所附借據影本二張、存放款
      明細表一張、繳款記錄一張、不動產抵押權報告表一張等件附卷可稽。
（二）被告雖辯稱：三百萬元是借款，伊和伊先生一起去，利息是以活期存款的利率
      （計算），沒有約定何時還，沒有物保，人保，交換條件是伊出土地，乙○○○蓋鐵皮屋，伊答應土地讓乙○○○用十年云云（本院八十九年七月二十四日
      筆錄），辯護人另辯稱：如係合夥，卻無分紅，亦未約定合夥條件，顯見應為
      借款云云，惟與告訴人所述三百萬元是二人投資共買土地一節不符，而所謂借
      款不僅無繳付利息可言，甚且未約定還款時間，以三百萬元在今日數目仍屬不
      小，告訴人卻能長期、無息貸款予被告，已與常情有違。再觀之本件房地價款
      不過七百六十萬元，其中告訴人出資即占三百萬元，幾達總價百分之四十，且
      當時告訴人亦在覓地興建工廠，預備長期使用，此後更提出八百九十餘萬元改
      建鐵皮屋二棟，供二人設立工廠之用。直言之，依被告所辯，告訴人支付三百
      萬元土地價款，竟僅換得十年使用，且尚未計入告訴人為改建鐵皮屋做為工廠
      之支出，縱告訴人至愚，或雙方友誼甚篤，亦不致如此。更佐以本件土地於八
      十年間購買後，即改建為鐵皮屋工廠二座，分別作為告訴人與被告工廠之用，
      爾後既未見被告還款，亦不見告訴人催討利息、本金，顯見雙方在上開土地興
      建鐵皮屋後各自使用，各安其業，此與告訴人所述，三百萬元是伊投資買土地
      等語，較為相符。再參以被告之前在偵查中所辯：伊和丙○○共同出資買土地
      云云，為臨訟杜撰之詞，此如後（四）所述，所述可信度自屬較低。是被告所
      辯，應不足採。
（三）被告又辯稱：伊有請伊先生李友吉寫借據，利息按活期存款的利率，借據沒有
      約定何時還，錢已經還了，借據沒有拿回來，伊也沒有要告訴人簽收條；有叫
      伊媳婦蘇意純去要借據云云（本院八十九年七月二十四日筆錄），證人李友吉
      、蘇意純亦到庭附和其事。然查，證人李友吉證稱：伊有寫借據，當時寫以銀
      行活期存款單利計算，沒有寫歸還日期，也沒有寫用貨款來抵，伊等沒有向告
      訴人收租金，伊太太的意思是伊等土地讓乙○○○使用，乙○○○幫伊等蓋鐵
      皮屋，伊等的意思是讓乙○○○用十年云云（本院八十九年十一月十五日筆錄
      ），除十年之說顯係杜撰，借款一節亦有悖常情，已如前述外，證人李友吉既
      在金融機關服務（見本院八十九年十一月十五日勘驗錄音帶內容），深悉借據
      利害，且本件借款又已書立借據，然屆期還款，竟疏忽至未索回借據，亦未請
      告訴人開立證明？遑論所稱借據僅記載利息，未記載還款日期，還款方式等借
      貸重要事項，對照證人背景，所述顯難信實。再者，證人蘇意純固亦到庭證稱
      ：伊是會計，伊公公、婆婆告訴伊有向乙○○○借三百萬，伊打電話向乙○○○要借據，乙○○○說他要找找看，沒有請告訴人簽收條，只有收貨單和請款
      單；伊沒有付利息，伊公公說（利息）以活期存款來算，後來做了三百萬後，
      伊公公說要伊去查銀行活期存款利率，利息要等最後借據拿出來一起算云云（
      八十九年十二月八日筆錄），姑不論既已用活期存款利率計息，卻始終未曾支
      付，即以證人所稱：利息等最後借據拿出來一起算云云，亦與證人李友吉所稱
      ：沒有談利息如何給，利息也沒有算云云（本院八十九年十一月十五日筆錄）
      不符，足徵所述為臨訟編撰之詞；至證人蘇意純所稱自被告及證人李友吉處輾
      轉知悉三百萬元為借款一節，既係傳聞，並不足取，附予敘明。末查，證人李
      友吉、蘇意純個別所述均有疑義，已敘明如前，再互核證人二人上開證詞，並
      參酌被告所辯：伊八十七年就向乙○○○要借據了云云（本院八十九年十二月
      八日筆錄），既長久向告訴人索還借據不果，以渠等或經商或金融服務或從事
      會計等職務觀之，卻未思及另闢途徑，請告訴人開立證明或採取其他措施以保
      障權益，顯難採信；且兩家工廠毗鄰隔壁，近在咫尺，往討並不困難。至渠等
      又稱：因當時與乙○○○感情好，沒有急著要借據云云，既雙方情誼殷切至無
      須索還借據，試問事前何需簽寫借據？渠等所述前後矛盾，益徵被告所辯借款
      一節不足採信。
（四）證人丙○○固證稱：土地是甲○○○買的，伊不認識乙○○○，也沒見過面，
      伊第一次看到他是在廠房建好後已運作才看到他，伊沒有出錢買土地，偵訊中
      說有是因為伊怕當人頭會有問題，錄音是乙○○○偷錄的云云（本院八十九年
      八月十七日筆錄），惟證人在偵查中檢察官庭訊前之八十八年八月三十一日，
      即已委任辯護人在案，有刑事委任狀一紙附卷可稽，此後自檢察官初次訊問時
      起，則屢次陳稱：伊出資十分之一，第一次在代書處付款五萬元，其他分兩次
      給，伊有出資百分之十，伊當時對甲○○○說十年後要收回土地云云（八十八
      年度他字第一九八四號卷第十九頁反面、第四十一頁、第九十一頁反面、第九
      十三頁），嗣經檢察官提示其農會對帳單後，自知無可抵賴，方由被告自承：
      丙○○只是人頭等語（同上卷第一百頁反面），證人如擔心充作人頭登記需負
      責任，竟於委任辯護人後未向之諮詢，反勾串被告胡說一通，縱係諱疾忌醫，
      亦足認證人所述多所隱瞞。甚而證人在本院陳稱：土地是甲○○○買的，伊是
      工廠蓋好後才看見乙○○○云云，亦與證人李友吉所稱：丙○○和乙○○○是
      在後期認識的，應該是在蓋廠房時認識的云云（本院八十九年十一月十五日筆
      錄），及證人於案外自承：到底誰買的伊不懂，誰出的錢伊搞不懂等語（同上
      偵卷第七十一頁譯文）不符。至證人雖稱：錄音是乙○○○偷錄的等語，且為
      告訴人所不否認，惟上開錄音內容已經對話一方放棄保密，且經本院當庭勘驗
      無誤，證人復自承未遭脅迫，是上開內容，並無不可採之理；另告訴人及告訴
      人之兄郭哲彰在前開對話中，多次以言語敘明上開土地為告訴人購買，證人則
      以：「情形不錯，不錯」等語含糊以應，核其情形，不無誘導之嫌，且無從認
      定證人確係知情，此部分則不可採。
（五）告訴人在偵查中雖先後具狀指稱：伊由甲○○○安排至丙○○處拜訪，並言一
      切由他安排；購買農地前伊和郭哲彰前往拜訪丙○○，表示將合購之農地授權
      信託在丙○○名下等語（同上卷第二頁、第六十六頁），惟告訴人在本院自承
      ：丙○○是否知道土地誰買伊不曉得等語；證人郭哲彰則陳稱：伊第一次是八
      十八年六月二十八日去找丙○○，有錄音等語（均見本院八十九年八月十七日
      筆錄），而本件丙○○在八十年七月五日、十月十七日受託擔任本件土地之名
      義人，有土地、建物謄本各一份可參，較之告訴人八十年七月十日出資，及會
      見證人郭哲彰之日均為早，再審酌本件丙○○僅係人頭，並未參與實際經營一
      節，是依現有證據，尚難認證人知情，併予敘明。
（六）被告又辯稱：三百萬元借款已經還了，也曾經要和乙○○○簽租賃契約書，而
      且偵查中檢察官問乙○○○：「有沒有借據」時，乙○○○是回答：「找不到
      借據」云云，而非「沒有借據」，可見是有借據云云，並提出租賃契約書（偵
      卷第一百二十二頁）、償付細目表（附於本院卷）為證，惟上開租賃契約書內
      容記載殘缺不全，亦無時日落款，且所書租賃期間六年一節，又與被告所編十
      年之約不符；而所謂償付細目表乃被告自書，參以本件雙方金錢往來糾葛甚多
      ，非僅此三百萬元一筆，是均難執為有利被告之認定。至告訴人在偵查中經檢
      察官質以：「問告訴人，借據部分呢」，告訴人則答：「因為借據一定是當時
      寫的，當時不可能寫」，旋檢察官再質以：「有沒有借據？有沒有？」，告訴
      人則稱：「沒有借據，我沒有找到借據」等語，此經本院當庭勘驗錄音帶無訛
      （本院八十九年十一月十五日筆錄），綜觀前後文，可見告訴人自始即否認持
      有借據，而此前證人蘇意純既已向告訴人索討借據，此如前述，是告訴人先入
      為主，在回答檢察官時又猶恐未臻周全，乃先解釋並無所謂借據之原因後，復
      補充伊沒有找到借據，以強調其確實沒有借據之事實，並無異常。是被告此部
      分所辯，仍不足為有利之認定。
（七）證人即辦理本件農地買賣之代書陳美娥在偵查中證稱：這件土地過戶是甲○○○委託伊辦的，買賣過程中沒有聽甲○○○說過錢的事情，也沒有聽過另有真
      正所有權人等語（同上卷第一百三十頁反面），核與本院認定之事實尚無衝突
      ；並不足為有利被告之認定。至被告請求測謊一節，因測謊常受受測人情緒、
      對問題之關心度等因素干擾，致測驗結果並非絕對，而本院認事證已臻明顯，
      所請應無必要，附予敘明。
（八）綜上所述，本件事證明確，被告所辯無非卸責之詞，不足採信，其犯行已堪認
      定。
二、查被告向案外人劉嘉瑜購買本件農地，並即於八十年七月五日將農地移轉登記予
    其指定，具有自耕農身份之第三人丙○○名下。旋因資金不足，於同年七月十日
    邀得告訴人出資三百萬元，共同購買上開農地；而告訴人如約出資後，該筆農地
    率由舊章，仍登記於丙○○名下，並未更動，至丙○○則不知上情等事實，均如
    前述，可認告訴人出資後係基於對被告之信賴，復為避免農地過戶衍生之繁瑣，
    乃仍將農地所有權信託在被告先前指定之丙○○名下，餘事則由被告出名與丙○○處理。惟丙○○既不知情，難謂其與告訴人間有何信任關係，應逕認告訴人與
    被告間有委任關係存在，被告依此關係，繼續將本件農地信託予丙○○。是被告
    使不知情之丙○○誤信該土地為被告一人所有，而依被告指示，提供上開農地設
    定抵押，即違背上開委任契約之義務。至公訴人指稱係被告使不知情之丙○○違
    背信託義務一節，雖非無見，惟丙○○既不知有告訴人出資，僅對被告負責，似
    難認其與告訴人間有何信託關係，則其遵從被告指示將農地抵押，顯無違背信託
    義務可言，公訴人此部分所述尚非可採，併予敘明。核被告甲○○○所為，係犯
    刑法第三百四十二條第一項之背信罪。被告先後二次抵押，所犯構成要件相同罪
    名，顯係基於概括犯意而為，應依連續犯之規定以一罪論。爰審酌被告犯罪之目
    的、手段、被害人所受之損失，及被告犯後雖未坦承犯行，然態度尚稱良好等一
    切情狀，量處如主文所示之刑，以示懲儆。末查被告前未曾受有期徒刑以上刑之
    宣告，有台灣桃園地方法院檢察署刑案資料查註記錄表一紙附卷可稽，此次一時
    失慮，偶罹刑典，經此偵審教訓，應知警惕而無再犯之虞，本院因認暫不執行其
    刑為當，爰併宣告緩刑三年，用啟自新。
據上論斷，應依刑事訴訟法第二百九十九條第一項前段，刑法第五十六條、第三百四
十二條第一項、第七十四條第一款，罰金罰鍰提高標準條例第一條前段，判決如主文
。
本案經檢察官魏雯祈到庭執行職務。
中        華        民        國    八十九    年    十二    月  二十二  日
                                臺灣桃園地方法院刑事第五庭
                                    法  官   陳彥宏
右正本證明與原本無異。
如不服本判決，應於判決送達後十日內向本院提出上訴狀( 應附繕本 )，上訴於
臺灣高等法院。
                                    書記官   魏慧夷
中        華        民        國    八十九    年    十二    月  二十二  日
論罪法條：
刑法第三百四十二條
為他人處理事務，意圖為自己或第三人不法之利益或損害本人之利益，而為違背其任
務之行為，致生損害於本人之財產或其他利益者，處五年以下有期徒刑、拘役或科或
併科一千元以下罰金。
前項之未遂犯，罰之。


司法院資訊處製作；財團法人民間司法改革基金會備份。
